臺灣高等法院刑事判決　　　　　　　　 94年度上易字第586號
上　訴　人　台灣台北地方法院檢察署檢察官
被　　　告　甲○○
　　　　　　乙○○
共　　　同
選任辯護人　張瑞釗律師
上列上訴人因被告等妨害秩序案件，不服臺灣臺北地方法院93年
度易字第1607號，中華民國94年3月17日第一審判決（起訴案號
：臺灣臺北地方法院檢察署93年度偵字第14293號），提起上訴
，本院判決如下：
    主  文
上訴駁回。
    理  由
一、本件公訴意旨略以：被告甲○○、乙○○共同基於冒充法院
    所屬公務員而僭行證據蒐集、調查職權之概括犯意，先於民
    國93年4月9日上午11時許，至臺北市○○區○○街175號1樓
    之怡客咖啡店，由被告甲○○向該店副店長林雅雲詢問楊川
    緯是否為該店員工，林雅雲答稱楊川緯業已調至士林分店後
    ，被告甲○○即表示其係法院人員，要求提供楊川緯之電話
    ，被告乙○○並稱法院有案子要該楊川緯協助調查，經林雅
    雲請彼等自行去電向士林分店查詢，被告甲○○轉而要求進
    入該店辦公室查看營業資料，林雅雲再以須經總公司同意為
    由拒絕後，被告古、卓二人始行離去。同日中午12時30分許
    ，被告古、卓二人再至臺北市○○區○○路4段401號地下一
    樓之聯邦銀行仁愛分行證券部門結算交割櫃檯，由被告甲○○向櫃檯服務人員陳淑芬表示「我法院，丙○○今天有沒有
    來？」，陳淑芬之主管林明貴隨即趨前了解，被告甲○○再
    度詢問丙○○今日有無到公司、開戶交割之作業程序，以及
    潘重武是否為該公司營業員等問題，經林明貴一一告知後，
    被告古、卓二人方而離去。因認被告甲○○及乙○○上開行
    為均涉有刑法第158條第1項之僭行公務員職權罪嫌。
二、訊據被告甲○○及乙○○固不否認確於93年4月9日前往怡客
    咖啡店及聯邦銀行仁愛分行之事實，然堅詞否認有何公訴意
    旨所稱僭行公務員職權之犯行，均辯稱：當日僅係依據法院
    所提供之資料前往詢問，並未冒充公務員行使職權等語。
三、公訴意旨認被告甲○○及乙○○上開行為涉有刑法第158條
    第1項之僭行公務員職權犯行，無非係以：右揭犯罪事實，
    業據證人林雅雲及林明貴證述在卷為其主要論據。
四、按被告未經審判證明有罪確定前，推定其為無罪；又犯罪事
    實應依證據認定之，無證據不得認定其犯罪事實；又不能證
    明被告犯罪者，應諭知無罪之判決，刑事訴訟法第154條第1
    項、第2項及第301條第1項分別定有明文。又被害人所述被
    害情形如無瑕疵可指，而就其他方面調查又與事實相符，其
    供述始足據為判決之基礎；且告訴人之告訴，係以使被告受
    刑事訴追為目的，是其陳述是否與事實相符，仍應調查其他
    證據以資審認（最高法院32年度上字第657號、52年度臺上
    字第1300號判例參照）。又事實之認定，應憑證據，如未能
    發現相當證據，或證據不足以證明，自不能以推測或擬制之
    方法，為裁判基礎（最高法院40年度臺上字第86號判例參照
    ）。另認定犯罪事實所憑之證據，雖不以直接證據為限，間
    接證據亦包括在內；然而無論直接或間接證據，其為訴訟上
    之證明，須於通常一般之人不致有所懷疑，而得確信其為真
    實之程度者，始得據為有罪之認定，倘其證明尚未達到此一
    程度，而有合理之懷疑存在時，即無從為有罪之認定，亦有
    最高法院76年度臺上字第4986號判例可資參照。另刑法第15
    8條之僭行公務員職權罪，係以冒充公務員並行使其職權方
    能成立，是僅有冒充公務員之行為而未行使其職權者，即不
    成立該罪。經查：
  (一)、被告甲○○及乙○○於93年4月9日先後前往聯邦銀行仁愛
      分行及怡客咖啡店向證人林明貴及林雅雲自稱渠等為法院
      人員乙情，雖經證人林明貴及林雅雲於偵審中證述在卷（
      見偵查卷第52頁、54頁、58頁、71頁、72頁、原審卷第10
      2頁反面、122頁）；然證人林明貴於偵查中證稱：「…被
      告兩位來，說他們法院兩個字，較高的那個。問我們有沒
      有一個營業員叫潘重武，並問我們的經理是不是姓紀。我
      告訴他們說要等股票收盤後才能找他們。他們又問一些股
      票交割和業務的事，還有問丙○○有沒有來。我說我不清
      楚。他們在大廳也沒有遇到丙○○。他們在大廳約10至20
      分鐘。他們沒有出示任何證件，也沒有任何證明。我也不
      相信他是法院的人。…」、「…她們二位進來，其中較高
      的那位，向櫃檯服務小姐陳淑芬表示，『我法院，丙○○
      今天有沒有來？』，我坐在陳淑芬後面，是她的主管，也
      有聽到對話，所以就走上前了解有何需要服務之處，她還
      是問丙○○今日有無到公司，我們表示不清楚，她又問了
      一些開戶、交割的問題，我們就告知專業上的作業程序，
      她再問公司有無營業員叫潘重武，我們告知若要找營業員
      ，要在一點半收盤後才能找到他。她們就走了。」等語（
      見偵查卷第58至59頁、72頁），而被告甲○○及乙○○之
      上開詢問內容，均屬一般客戶在該櫃檯處所會詢問之問題
      ，亦經證人林明貴證述在卷（見原審卷第103頁反面），
      足見被告甲○○及乙○○縱係冒充法院所屬公務員，亦難
      認渠等有何行使該公務員職權之行為。
  (二)、證人林雅雲於偵審中分別證稱：「…把我從辦公室叫到點
      餐櫃台，我看到這二位女士，甲○○開始問我早餐是否就
      這幾種價錢，我告知有換過菜單，但價錢大同小異，並問
      我可否將菜單帶走，因為我們只有一份菜單而且是黏在點
      菜櫃台上，所以我拒絕，甲○○問可否抄錄，我說可以，
      甲○○就拿單子出來抄，甲○○問我店內是否有員工叫楊
      川緯，我說有，但已調到士林店，並問她有何事，她說她
      是法院的人，有案子要楊川緯協助調查，問我有無楊的電
      話，我說沒有辦法私下提供員工電話，請她致電去士林店
      詢問，她並要士林店的電話，我稱櫃台有名片，請她自取
      ，她又說可否進辦公室看營業資料，我稱需總公司同意，
      請她先與總公司聯絡，然後她們就走了。」、「他就是提
      著黑色公事包拿出壹張紙說是法院的人，有案子要請楊川
      緯協助，我就回答楊川緯已經調到士林店，然後他就問我
      說是否可以提供楊川緯的電話，我回答說不能私自將員工
      的資料給外人，請他打電話到士林店找楊川緯，然後他就
      問我士林店的電話，我就回答櫃台上面有名片可以自己拿
      ，後來他就問我說可不可以進去看我們的營業資料，我跟
      他說辦公室是禁止外人進入，如果有需要要跟總公司的人
      聯絡，然後他就問目錄的事情，問早餐的價錢是否只有這
      些，又問我說有無多的目錄可以讓他帶走，我回答說目前
      沒有，但是他可以抄，然後他們就抄早餐的價錢及目錄，
      後來他們就走了，他們拿的那張紙大約Ａ４格式的資料給
      我看，他們只有說是法院的人，但是沒有說是法院哪個單
      位的人，他們說要來這邊找楊川緯，他說有案子要楊川緯
      協助，他並沒有說明是何案子，也沒有說明案子的狀況，
      他們除了Ａ４的格似的紙給我看之外，其餘都沒有出示任
      何證件及文書，楊川緯當時不在我們店裡面，我回答他們
      楊川緯不在店裡面，他們就要求我給他們楊川緯的電話，
      他們要求我要看營業資料，但是相關哪方面的營業資料，
      他們並沒有說，因為他們當初是發票上面有早餐的價錢，
      但是我們有換菜單，所以價錢會改變，所以他們要查的價
      錢並非當時的價錢，因此他們才會要求看營業資料，以便
      查詢價格，…」等語（見偵查卷第71頁、原審卷第122頁
      反面），是依上開證言之內容，被告甲○○及乙○○雖係
      向他人表示為法院人員而為前開之詢問，惟其所詢問事項
      ，或為確認該店之任職員工，或為該咖啡店所販售商品之
      價格及種類，核與一般民眾日常所為無異，尚難逕認渠等
      係基於法院所屬公務員之身分而為行使職權之行為。
  (三)、此外，復查無其他積極證據足認被告甲○○及乙○○確有
      為公訴人所訴僭行公務員職權犯行，揆諸前揭之說明，自
      應為被告甲○○及乙○○無罪之諭知。
五、檢察官上訴意旨略以：被告甲○○及乙○○冒充法院人員，
    向怡客咖啡店店長林雅雲佯稱，有案子需要怡客店員楊川緯
    協助，問伊能否提供楊川緯電話，並進而要求察看營業資料
    等情，業據證人林雅雲於歷次偵、審中證述明確，並經法院
    調查屬實，引為判決論據，是被告二人冒充公務員，行使法
    院蒐集、調查證據職權等行為，應甚為明確。原審既已認定
    被告二人冒用法院人員身分，向證人林雅雲佯稱有案子需要
    楊川緯協助，要求提供楊川緯電話，卻又認被告二人所為與
    一般民眾日常所為無異，判決理由前後互為齟齬，顯有矛盾
    之違誤云云，惟查：
  (一)、按刑法第158條之僭行公務員職權罪，係以冒充「公務員
      」並行使其職權為其構成要件，故僅有冒充公務員之行為
      而未行使其職權者，則不成立該罪，而所謂「公務員」依
      刑法第10條第2項所定固為依法令從事於公務之人員，惟
      於各機關之組織法體系中，自有其法定之職位（稱）及職
      務或職權範圍之規定，故而刑法第158條所謂「僭行公務
      員職權罪」當指行為人對他人偽冒公務員職位或職稱，並
      進而行使該職位或職稱所得行使之職權，侵害國家權力作
      用之正確性始足當之，最高法院40年台非字第18號、47年
      台上75號判決可資參照，是以被告甲○○、乙○○縱有冒
      充法院人員之情形，惟由其等僅泛稱「我法院」之情以觀
      ，因無從確定究係冒充法院內部何種職位或職稱之人員，
      故亦無從認定其等有冒充該「公務員」進而行使該公務員
      之職權之犯行，是被告二人故有冒稱「我法院」，實難率
      以刑法第158條之僭行公務員職權罪相繩。
  (二)、況依證人楊雅雲所證被告二人僅詢問可否提供楊川緯之電
      話，或進辦公室看營業資料，經其以「無法私下提供員工
      電話」及「請先取得總公司同意」為由拒絕後，被告二人
      隨即離開（見原審卷第71頁），並未仗勢以「我法院」之
      身分要求楊雅雲提供上開資料，亦難認其有潛行法院蒐集
      、調查證據之職權。
  (三)、按刑事訴訟法第161條已於民國91年2月8日修正公布，其
      第1項規定：檢察官就被告犯罪事實，應負舉證責任，並
      指出證明之方法。因此，檢察官對於起訴之犯罪事實，應
      負提出證據及說服之實質舉證責任。倘其所提出之證據，
      不足為被告有罪之積極證明，或其指出證明之方法，無從
      說服法院以形成被告有罪之心證，基於無罪推定之原則，
      自應為被告無罪判決之諭知。最高法院92年台上字第128
      號著有判例。本件原審審判時，修正之刑事訴訟法關於舉
      證責任之規定，已經公布施行，檢察官仍未提出適合於證
      明犯罪事實之積極證據，並說明其證據方法與待證事實之
      關係；原審對於卷內訴訟資料，復已逐一剖析，參互審酌
      ，仍無從獲得有罪之心證，自應維持第一審諭知無罪之判
      決。
六、綜上，本件既屬不能證明被告二人犯罪，則原審為被告二人
    均無罪判決之諭知，並無不當，應予維持。公訴人上訴意旨
    ，仍執前詞，指摘原判決不當，為無理由，應予駁回。
據上論斷，應依刑事訴訟法第368條，判決如主文。
本案經檢察官黃東焄到庭執行職務。
中　　華　　民　　國　　94　　年　　6 　　月　　9 　　日
　　　　　　　　  刑事第二庭審判長法　官  蔡  長  溪
                                  法  官  楊  貴  志
                                  法  官  林  俊  益
以上正本證明與原本無異。
不得上訴。
                                  書記官  廖  月  女
中　　華　　民　　國　　94　　年　　6 　　月　　9 　　日
